臺灣高等法院高雄分院刑事判決　　　　　　　　　　九十年度上訴字第一二二號
　　上　訴　人　台灣高雄地方法院檢察署檢察官
　　被　　　告　乙○○
　　被　　　告　甲○○
　　共　　 同
　　指定辯護人　本院公設辯護人　　李佩娟
右上訴人因被告等偽造有價証券案件，不服台灣高雄地方法院八十九年度訴字第五二
號中華民國九十年五月二十八日第一審判決（起訴案號：台灣高雄地方法院檢察署八
十八年度偵續字第八八號），提起上訴，本院判決如左：
    主  文
上訴駁回。
    理  由
一、公訴意旨略以，乙○○、甲○○為夫妻關係，共同意圖為自己不法之所有，假借
   邀集互助會為名，由被告乙○○任會首，於民國八十四年七月五日，向告訴人丁
    ○○（妻丙○○○）等二十餘人邀組互助會，每會會款新台幣（下同）三萬元，
    包括會首共二十四人，被告竟利用互助會員相互不認識之情形，虛構李振和者加
    入一會，並於八十四年十月五日以李振和名義標得互助會，取得會款，隨後以李
    振和名義簽名蓋章偽簽面額三萬元之本票（以下簡稱系爭本票），交予活會會員
    即告訴人等資為給付會金之憑據，嗣被告等二人於八十五年九月間，因無力支付
    而停止互助會，告訴人依本票所載地址催討，始發現無李振和其人。因認被告等
    共同涉犯刑法第二百零一條第一項之偽造有價證券罪、第三百三十九條第一項之
    詐欺取財罪嫌。
二、公訴人認被告等涉犯刑法第二百零一條第一項之偽造有價證券罪、第三百三十九
    條第一項之詐欺取財罪，係以本票上所載之住址及身分證字號均係虛偽，且被告
    復無法提供李振和其人之年籍住址供調查，顯見被告二人虛構該李振和為會員入
    會，為其論據。訊據被告等均否認前揭偽造有價證券等犯行，辯稱李振和係其在
    雲林縣麥寮工作時認識之客戶，李振和知道其欲邀集互助會，即表示欲加入一會
    ，並於第四會標走，嗣後李振和僅繳納五、六次會款後，即不知去向，被告乃替
    李振和墊付會款，後因被告等周轉不靈，方未再墊付，本票確係李振和所簽發，
    並非被告二人偽造等語。
三、按犯罪事實應依證據認定之，無證據不得推定其犯罪事實。又不能證明被告犯罪
    者，應諭知無罪之判決，刑事訴訟法第一百五十四條、第三百零一條第一項分別
    定有明文。次按認定不利被告之事實，須依積極證據，苟積極證據不足為不利於
    被告事實之認定時，即應為有利於被告之認定，不必有何有利之證據；事實之認
    定，應憑證據，如未能發現相當證據，或證據不足證明，自不能以推測或擬制之
    方法，以為裁判基礎，最高法院十八年上字第一○八七號、四十年台上字八六號
    分別著有判例足供參照。
四、經查：
（一）被告甲○○之筆跡與系爭本票上之筆跡不同一節，業據原審法院將被告甲○○
      平日書寫之文書及系爭本票一起送法務部調查局鑑定屬實，並有法務部調查局
      九十年四月十八日（九０）陸（二）字第九００一七六九六號鑑定通知書一紙
      附卷可稽（見原審卷第一八四頁），是系爭本票非被告甲○○書寫堪以認定。
（二）被告乙○○部分經送調查局鑑定結果，因被告乙○○平日書寫之筆跡式樣不一
      ，且可供與系爭本票比對之相關字跡過少，而無從比對，此亦有同上開鑑定通
      知書在卷可參（見原審卷第一八四頁），然經原審法院及本院以肉眼比對，被
      告乙○○當庭書寫之字跡與系爭本票上之字跡，二者之間架、走勢、形態、運
      筆方式、書寫之輕重均截然不同，顯非同一人書寫。不能僅憑該本票執為不利
      於被告乙○○之認定。
（三）告訴人另提出被告等交付發票人分別為黃莉貞、乙○○之本票二紙，並主張系
      爭本票與黃莉貞、乙○○名義之本票字跡均相符，被告則辯稱黃莉貞、乙○○
      名義之本票係其會計所書寫，經送鑑定結果：黃莉貞、乙○○名義之本票字跡
      均相同，然與系爭本票之筆劃特徵則均不相符，此亦有上開鑑定通知書在卷可
      考（見原審卷第一八四頁），可證系爭本票與黃莉貞、乙○○名義之本票並非
      同一人所書寫。告訴人此部分之指訴自非可取。
（四）系爭互助會於八十四年七月五日召集，應至八十六年四月五日期滿結束，被告
      等於八十五年九月間止會等情，業據被告等供陳在卷，核與告訴人指述情節相
      符，並有互助會會員名單一紙在卷可證，是被告等止會時距應結束期日，尚有
      八個會期，而告訴人於被告等止會後，即向台灣高雄地方法院就七個會員簽發
      尚未收回之本票聲請本票裁定，此有台灣高雄地方法院八十七年度票字第六二
      八三號裁定在卷可稽，其中之林益勝、王東祈雖不願依本票之內容負責，然林
      益勝、王東祈於檢察官偵訊時均結證稱有授權被告等簽發本票，是因其他原因
      而拒絕付款等語，而本票裁定之其他相對人即乙○○、盧國榮、羅秀玲、簡碖
      則未對此裁定提出確認本票債權不存在之訴，此業據告訴人陳訴綦詳，可證告
      訴人於止會後所持之本票，僅有李振和一人找不到，而李振和係於第四會即八
      十四年十月五日得標一節，亦有告訴人提出之互助會會員名單一紙附卷可按，
      則從八十四年十一月五日（即李振和得標之次月）起至八十五年八月五日止（
      即被告等止會之前一個月），被告等尚收取十次會款，已足徵被告等為民間互
      助會之會首，並非於召會或標會之初，即有為自已不法所有之意圖，心存詐意
      ，無論其以自己參加數會或以他人名義參加互助會，既非於標取會款後即宣告
      倒會或止會，自無致使活會會員繳交之會款無從於互助會期限前，必無從依互
      助會契約獲取標得會款之虞。按刑法第三百三十九條第一項詐欺罪之成立，以
      意圖為自己或第三人不法所有，以詐術使人將本人或第三人之物交付為要件。
      所謂以詐術使人交付，必須被詐欺人因其詐術而陷於錯誤，若其所用之方法不
      能認為詐術，亦不致使人陷於錯誤，即不構成該罪，有最高法院四十六年台上
      字第二六０號判例可資參照。至於民事債務當事人間，若有未依債務本旨履行
      給付之情形，在一般社會經驗而言，原因非一，其因不可歸責之事由無法給付
      ，或因合法得對抗他造主張抗辯而拒絕給付，甚至債之關係成立後，始行惡意
      遲延給付，皆有可能，非必出於自始無意給付之詐欺犯罪一端；被告等邀集民
      間互助會，依法開標，而於將屆滿之前因故止會，致部分活會會員，未能滿意
      得償，自難以被告單純債務不履行之狀態，即推定被告等自始即有不法所有之
      意圖及施用詐術。被告等所為尚與詐欺取財罪之構成要件不合，自難以刑法第
      三百三十九條第一項詐欺罪相繩。
（五）被告等雖無法找出李振和本人，然被告等經查證後抗辯係「王璋」以李振和
      之名義參加系爭互助會，原審法院屢經傳拘雖無法通知王璋到庭，惟查被告
      係向其朋友查詢後，得知「李振和」實係「頂洋工程公司」之老闆「王璋」
      ，並提供其身分證號碼供原審法院查詢，經原審法院調閱頂洋工程有限公司之
      基本資料，及依被告等提供之身分證號碼查詢，得知該公司之負責人為「王璋
      」非「王璋」，且王璋之身分證號碼與被告等提供之資料相符，嗣再調閱王
      璋之口卡片，口卡片上登記之姓名為王璋，二者之身分證字號相同，且與法
      務部戶役政連結作業系統所載相符（見原審卷第一０一、一０八、一０九、一
      四二頁），可證王璋與「王璋」實為同一人，經原審法院提示該口卡片予被
      告等辨識，被告等亦稱很像李振和，本院復依法多次按王璋及王璋住址暨其
      公司設址傳訊無著，由此一查證過程，可知被告等並非特意找一已逃匿之人供
      法院查證，雖無積極之證據證明王璋就是李振和，但從此一過程，可知確有李
      振和其人，只是無法傳訊。此部分抗辯縱非可採，仍應另有積極確切之事證，
      始足為不利於被告等之認定。
（六）再者，系爭本票上之住址、身分證號碼雖均為虛偽，然不得以此推論系爭本票
      即為會首所偽造，仍須調查其他證據以資佐證，而經比對筆跡，系爭本票之字
      跡與被告等之字跡均不相符，而依常情論斷，李振和於起會時即未以真實姓名
      告知被告等，且於起會後第四會即標取，顯見李振和急需用錢，李振和既急需
      金錢揖注，且於標會後不數會即拒不繳納會款，此業經被告等供陳在卷，則李
      振和必然不希望被會首即被告等尋獲，而李振和與被告等並不熟稔，則李振和
      大可虛偽填載其身分證號碼及住址，以免被告等循線查人，是尚難以系爭本票
      上之資料均為虛載即認定被告等有虛構會員入會之犯行。亦無刑法第二百零一
      條第一項之偽造有價證券罪可言。
    綜上所述，被告辯解堪以採信，此外復查無其他積極證據足資證明被告等有何上
    開犯行，本件被告等被訴偽造有價證券等罪嫌，即屬不能證明。
五、原審為被告等無罪之判決，經核尚無不合，檢察官上訴意旨仍執陳詞，指摘原判
    決不當，求為有罪之判決，並無可取，其上訴為無理由，應予駁回。
據上論斷，應依刑事訴訟法第三百六十八條，判決如主文。
本案經檢察官董明正到庭執行職務。
中    華    民    國     九十一     年       三       月       六       日
                              臺灣高等法院高雄分院刑事第四庭
                                  審判長法官  蕭權閔
               法官  陳吉雄
                                        法官  陳啟造
右正本證明與原本無異。
檢察官如不服本判決應於收受本判決後十日內向本院提出上訴書狀，其未述上訴理
由者，並得於提起上訴後十日內向本院補提理由書狀（均須按他造當事人之人數附繕
本)「切勿逕送上級法院」。
                                      書記官  白蘭
中    華    民    國     九十一     年       三       月       八       日
                                                                  Ａ
